【裁判字號】    94,訴,177
【裁判日期】    950517
【裁判案由】    毒品危害防制條例
【裁判全文】
臺灣高雄地方法院刑事判決               94年度訴字第177號
公  訴  人  臺灣高雄地方法院檢察署檢察官
被      告  丁○○
            乙○○
上列被告等因偽證案件，經檢察官提起公訴（93年度偵字第3695
號、第23505號），本院判決如下：
    主  文
丁○○、乙○○均無罪。
    理  由
壹、本件公訴意旨係以：緣丙○○基於轉讓第一級毒品海洛因之
    概括犯意，於民國93年2 月12日13時30分許，在高雄市○○
    區○○路75號11樓之4 房間內，無償提供少許之第一級毒品
    海洛因予被告丁○○，被告丁○○收受後即以加礦泉水調和
    ，並以注射針筒施打左臂血管之方式施用第一級毒品海洛因
    1 次。丙○○復於同日13時50分許，在上揭房間內，無償提
    供少許第一級毒品海洛因予被告乙○○，被告乙○○收受後
    即以加礦泉水調和，並以注射針筒施打右臂血管之方式施用
    第一級毒品海洛因1 次（同案被告丙○○上揭連續轉讓第一
    級毒品海洛因之犯行，業經本院判處有期徒刑1 年3 月確定
    ）。嗣於同日14時許，員警至上開地點搜索時，當場查獲丙○○所有海洛因2 包、甲基安非他命1 包及施用毒品之工具
    注射針筒2 支、剪刀2 支、夾鏈袋20只、玻璃吸食器1 支、
    橡皮筋1 條及削尖吸管2 支等物，及在場之被告丁○○及乙○○。詎被告丁○○及乙○○明知其施用之毒品海洛因係丙○○免費提供，因懼遭丙○○報復，被告丁○○於台灣高雄
    地方法院檢察署偵辦同案被告丙○○涉嫌毒品危害防制條例
    案件中 (93年度偵字第3695號)， 於93年3 月9 日、9 月2
    日偵訊中，供前具結，對於案情有重要關係之事項，供稱：
    「我沒有在警訊時說丙○○提供毒品給我吸」、「被查獲當
    天，丙○○有跟我借計程車，沒有代價」、「我沒有在警訊
    時說丙○○提供海洛因給我，當做是向我借計程車的代價」
    等語，被告乙○○亦於93年8 月3 日上開案件偵訊中，供前
    具結，對於案情有重要關係之事項，供稱：「毒品及針筒是
    我自己帶去的」等語，均妨害國家司法權之正確行使。因認
    被告2 人均涉犯刑法第168 條之偽證罪嫌。
貳、按犯罪事實應依證據認定之，無證據不得認定犯罪事實，刑
    事訴訟法第154 條第2 項定有明文。檢察官認被告2 人涉犯
    上開偽證罪嫌，所提出之證據為：(1)被告丁○○於警訊及偵
    查中之陳述。(2)被告乙○○於警訊及偵查中之陳述。(3)同案
    被告丙○○於警訊及偵查中之陳述。(4)扣案之上開海洛因2
    包、甲基安非他命1 包及施用毒品之工具注射針筒2 支、剪
    刀2 支、夾鏈袋20只、玻璃吸食器1 支、橡皮筋1 條及削尖
    吸管2 支等物。(5)被告乙○○之高雄市立凱旋醫院煙毒尿液
    檢驗成績書（呈嗎啡及甲基安非他命陽性反應）。(6)本院93
    年簡字第1794號判決。經查：
 一、證據能力部分：
   (1)同案被告丙○○於警訊中之陳述，係被告以外之人於審判
     外之言詞陳述，為傳聞證據，惟被告2 人於本院審理中均
     同意作為證據，且本院審酌上開警訊筆錄作成情況，客觀
     上並無意思不自由之情形，亦認為適當，依刑事訴訟法第
     159 條之5 第1 項之規定，本院認有證據能力。
   (2)按證人、鑑定人依法應具結而未具結者，其證言或鑑定意
     見，不得作為證據，刑事訴訟法第158 條之3 定有明文。
     本件同案被告丙○○於偵查中就有關於被告2 人之陳述，
     雖係在檢察官前所為之陳述，惟丙○○於偵查中所為其有
     轉讓第一級毒品海洛因予被告2 人施用之陳述，顯屬不利
     於被告2 人之陳述，且係被告以外之人於審判外之言詞陳
     述，屬傳聞證據，惟檢察官仍對丙○○以被告身分為訊問
     ，而未以證人身分訊問，且斯時丙○○亦無刑事訴訟法第
     186 條所定不得令其具結情形，參諸上開法條規定，本院
     認同案被告丙○○於偵查中之陳述並無證據能力，不得作
     為認定被告2 人犯罪之證據。
 二、被告2 人有於上揭時、地，向丙○○索討第一級毒品施用
     ，經丙○○分別於上揭時地無償轉讓第一級毒品海洛因予
     被告2 人施用之事實，業據被告2 人於本院審理中均供認
     屬實，核與同案被告丙○○於警訊及本院審理中供述之情
     節相符，且被告2 人於上揭時、地經查獲後，均因施用第
     一級毒品海洛因之犯行，被告丁○○經本院以93年度簡字
     第1794號判決判處有期徒刑6 月確定，被告乙○○則經送
     觀察勒戒及強制戒治期滿後，由台灣高雄地方法院檢察署
     檢察官，以94年度毒偵字第197 號為不起訴處分確定之事
     實，有上開本院判決書、台灣高雄地方法院檢察署檢察官
     94年度毒偵字第197 號不起訴處分書各1 份及台灣高等法
     院被告全國前案紀錄表2 份在卷可憑，另同案被告丙○○
     所犯上揭連續轉讓第一級毒品海洛因之犯行，亦經本院於
     95年3 月6 日，以94年度訴字第177 號判決判處有期徒刑
     1 年3 月確定之事實，亦有本院上開判決書1 份在卷可稽
     。是被告2 人確有向丙○○索討第一級毒品施用，經丙○○分別於上揭時地無償轉讓第一級毒品海洛因予被告2 人
     施用之事實，均應堪認定。
 三、嗣被告2 人於台灣高雄地方法院檢察署檢察官偵辦同案被
     告丙○○涉嫌轉讓第一級毒品案件中 (案號為93年度偵字
     第3695號)， 被告丁○○於93年3 月9 日檢察官訊問時，
     有陳述：「（問：你為何在警方講說都是丙○○提供毒品
     給你吸？）我沒有這麼講。」等語，於同年9 月2 日檢察
     官訊問時陳稱：「（問：被查獲當天丙○○是否也是跟你
     借計程車？有沒有代價給你？）他有跟我借，沒有代價。
     （問：為何在警訊中表示是丙○○提供海洛因給你，當作
     他向你借計程車的代價？）我沒有這樣說。」等語，另被
     告乙○○則於93年8 月3 日檢察官訊問時陳稱：「（問：
     你當著丙○○的面，你被警察查獲當天的海洛因是否是丙○○提供給你的？）不是，毒品及針筒是我自己帶去的。
     」等語，而被告2 人於本院審理中均自承渠等於檢察官訊
     問時所為之上揭陳述，確與渠等所供認有向丙○○索討第
     一級毒品施用，經丙○○分別無償轉讓第一級毒品海洛因
     予被告2 人施用等情並不相符，且為不實之陳述，又被告
     丁○○於本院審理中亦供承：伊是因為丙○○會對伊家人
     不利才這樣說等語，被告乙○○則供稱：是丙○○要伊作
     不實陳述等語。是足認被告2 人於上開檢察官訊問時所陳
     述之內容，確有虛偽不實之情形，且渠等所為之陳述，與
     同案被告丙○○是否涉犯轉讓第一級毒品罪嫌，亦屬於案
     情有重要關係之事項，亦堪認定。
 四、惟按，命證人具結，依刑事訴訟法第187 條第1 項、第18
     9 條第1 項、第2 項、第3 項之規定，應履行下列程序始
     為合法：證人具結前，應告以具結之義務及偽證之處罰。
     具結應於結文內記載當（或係）據實陳述，決無匿、飾、
     增、減等語。結文應命證人朗讀；證人不能朗讀者，應命
     書記官朗讀，於必要時並說明其意義。結文應命證人簽名
     、蓋章或按指印。若未履行此等程序而命具結，縱其陳述
     虛偽，不能依刑法第168 條偽證罪論科。又刑事訴訟法第
     181 條規定：「證人恐因陳述致自己或與其有前條第1 項
     關係之人（現為或曾為證人之配偶、直系血親、三親等內
     之旁系血親、二親等內之姻親、或家長、家屬者，與證人
     定有婚約者，現為或曾為證人之法定代理人或現由或曾由
     證人為其法定代理人者）受刑事追訴或處罰者，得拒絕證
     言。」，旨在免除證人陷於抉擇控訴自己或與其有一定身
     分關係之人、或陳述不實而受偽證之處罰、或不陳述而受
     罰鍰處罰，甚而主觀上認為違反具結文將受偽證處罰之困
     境，且證人此項拒絕證言權，與被告之緘默權，同屬不自
     證己罪之特權，為確保證人此項權利，民事訴訟法第307
     條第2 項及刑事訴訟法第186 條第2 項均規定，法官或檢
     察官有告知證人之義務；如法官或檢察官未踐行此項告知
     義務，而告以具結之義務及偽證之處罰並命朗讀結文後具
     結，將使證人陷於如前述之抉擇困境，無異剝奪證人此項
     拒絕證言權，強迫其作出讓自己入罪之陳述，違反不自證
     己罪之原則，自係侵犯證人此項權利，而在證人上開不自
     證己罪之拒絕證言權被剝奪之情況下，為保護自己以免受
     刑事追訴及處罰，而基於人類的本能為不實之陳述，自亦
     無從令其負偽證之罪刑（司法院院字第1749號解釋、最高
     法院94年度台上字第51號、第2661號判決參照）。是本件
     檢察官於偵查中訊問被告2 人時，是否有以證人身分訊問
     並依法踐行上開法定程序，自與被告2 人是否成立偽證罪
     攸關，經查：
   (1)被告丁○○部分：被告丁○○於93年3 月9 日檢察官為上
     揭訊問後，檢察官命其以證人身分具結（即供後具結），
     嗣於同年9 月2 日檢察官訊問時，檢察官以證人身分訊問
     被告丁○○，並告知其偽證罪之處罰後命其具結等情，業
     據被告丁○○供認屬實，且於93年度偵字第3695號偵查卷
     93年3 月9 日及同年9 月2 日之訊問筆錄記載屬實（見該
     偵查卷23頁及第71頁），惟被告丁○○供稱：伊當時並未
     朗讀結文，僅在結文上簽名等語，而經本院勘驗上開2 次
     檢察官訊問筆錄，被告丁○○確無朗讀結文之情形，此於
     本院95年3 月23日行準備程序時勘驗屬實，是檢察官雖以
     證人身分訊問被告丁○○並命其具結，惟被告丁○○並未
     實際親自朗讀結文，被告丁○○亦無不能朗讀結文之情形
     ，檢察官卻未依法踐行上開命證人朗讀結文之程序，使證
     人確實明瞭其作證之義務及偽證罪之處罰，已與刑事訴訟
     法第189 條第2 項之規定有所違背。另被告丁○○於上開
     2 次檢察官訊問時，係就其有無向同案被告丙○○索討海
     洛因施用之事項予以訊問，被告丁○○如為實在之陳述，
     其本身已有涉犯施用第一級毒品犯行之可能，自屬有受刑
     事追訴或處罰者之風險，而可以拒絕證言，惟被告丁○○
     於本院審理中供稱：當時檢察官並未告知伊可以拒絕證言
     等語，且經本院勘驗上開2 次訊問筆錄結果，檢察官亦未
     依法告知被告丁○○得拒絕證言，顯已與刑事訴訟法第18
     1 條及第186 條第2 項規定亦有違背。雖被告丁○○於警
     訊時已供承其有自93年1 月中旬起至同年2 月11日止施用
     海洛因，其施用之毒品係丙○○提供的等語，惟當時被告
     丁○○係以犯罪嫌疑人身分接受訊問，其於檢察官以證人
     身分訊問時，被告丁○○為避免再次作對自己不利之證言
     ，其仍有選擇是否作證之權利，自不能僅因其曾警訊中曾
     承認有施用毒品之犯行，即認可剝奪證人此項拒絕證言權
     ，而強迫其再次作出讓自己入罪之陳述。是綜上所述，檢
     察官雖以證人身分訊問被告丁○○，惟檢察官並未依法踐
     行命證人朗讀結文及告知其得拒絕證言，雖被告丁○○於
     檢察官訊問有為上開不實之陳述，惟參照上開法條規定及
     說明，其法定程序有所違背，自不能逕以偽證罪相繩。此
     外，復查無其他積極證據足認被告丁○○有檢察官所指偽
     證犯行，依法應為被告丁○○無罪之諭知。
   (2)被告乙○○部分：被告乙○○於93年8 月3 日檢察官訊問
     時，係以關係人身分訊問，檢察官並未以證人身分訊問被
     告乙○○，亦未告知其具結之義務及偽證之處罰及命證人
     朗讀結文等具結之法定程序，被告乙○○亦未簽名具結，
     此觀之上開偵查卷93年8 月3 日之訊問筆錄記載內容即可
     得知，是被告乙○○當時既未以證人身分訊問，且檢察官
     亦未依法踐行上開具結程序，被告乙○○雖有上揭不實陳
     述，自無觸犯偽證罪可言。檢察官另於本院審理中表示：
     被告乙○○於93年7 月6 日檢察官訊問時已有具結，該次
     具結效力應及於93年8 月3 日訊問當時等語，惟被告乙○○於93年8 月3 日接受訊問時，檢察官並未告知其仍係以
     證人身分訊問，前次訊問業已具結，此次仍應據實陳述等
     語，使接受訊問之被告乙○○得知悉此次訊問仍應負據實
     陳述之義務，況檢察官於93年7 月6 日以證人身分訊問被
     告乙○○時，亦未依法告知被告乙○○得拒絕證言，與法
     定程序亦有違背，已如上述，是被告乙○○於93年8 月3
     日接受訊問時，在不知其係以證人身分訊問下，其雖為上
     開不實陳述，自仍無觸犯偽證罪之餘地。此外，復查無其
     他積極證據足認被告乙○○有檢察官所指偽證犯行，不能
     證明犯罪，依法亦應為被告乙○○無罪之諭知。
據上論斷，應依刑事訴訟法第301條第1項前段，判決如主文。
本案經檢察官甲○○到庭執行職務。
中    華    民    國    95    年    5    月    17    日
                  刑事第十五庭  審判長法  官  唐照明
                                      法  官  盧怡秀
                                      法  官  呂憲雄
以上正本證明與原本無異。
如不服本判決，應於收受送達後10日內向本院提出上訴書狀。
中    華    民    國    95    年    5    月    18    日
                                      書記官  吳良美


司法院資訊處製作；財團法人民間司法改革基金會備份。
